【裁判字號】    98,訴,3412
【裁判日期】    990507
【裁判案由】    妨害自由
【裁判全文】
臺灣板橋地方法院刑事判決              98年度訴字第3412號
公  訴  人  臺灣板橋地方法院檢察署檢察官
被      告  甲○○
            癸○○
            己○○
            辛○○
上列被告因妨害自由案件，經檢察官提起公訴（98年度偵字第77
58號），本院判決如下：
    主  文
甲○○共同犯剝奪他人行動自由罪，處有期徒刑陸月；又共同犯
剝奪他人行動自由罪，處有期徒刑捌月。應執行有期徒刑壹年。
癸○○、己○○、辛○○共同犯剝奪他人行動自由罪，各處有期
徒刑參月，如易科罰金，均以新臺幣壹仟元折算壹日。
    事  實
一、甲○○係址設臺北縣板橋市○○路○ 段33號16樓之2 光又美
    科技股份有限公司（下稱光又美公司）之總經理，前於97年
    間，委託經營威斯登企業有限公司（下稱威斯登公司）之丙○○，進行光又美公司及其住家之裝潢工程，雙方因對工程
    款項數額認知不同致生爭議，甲○○認丙○○溢領工程款，
    應負返還之義務，惟卻不思以正當方式催促丙○○還款，竟
    分別為下列之行為：
  (一)甲○○夥同光又美公司員工丁○○（現通緝中，由本院另行
    審結）、某姓名年籍不詳綽號「阿義」之成年男子及另2 名
    年籍姓名不詳成年男子（下稱上開2 名男子），共同基於恐
    嚇及剝奪他人行動自由之犯意聯絡，先由甲○○於98年2 月
    4 日，以電話聯絡丙○○，並以核對工程款帳目為由，相約
    於翌日上午11時許，在光又美公司上址處所碰面，待丙○○
    偕同威斯登公司之會計庚○○依約到場後，庚○○即被帶往
    會議室內等候，徒留丙○○一人被帶往甲○○之辦公室內，
    丙○○進入甲○○之辦公室後，甲○○為脅迫丙○○必須設
    法籌錢償還溢領之工程款，竟對丙○○恫稱：「把那2 支拿
    上來」、「你不安分一點，小心我把你彈掉」、「錢再賺就
    有，命只有一條」、「你給我想好，我給你5 分鐘，不然你
    別想走出這個大門」、「叫2 個人過來」、「你可以跑多遠
    就跑多遠」、「不要敬酒不吃吃罰酒」等語，致使丙○○誤
    以為甲○○準備持槍對其不利，而心生畏懼，丁○○、「阿
    義」及上開2 名男子則分別在辦公室內或門口看顧，其間丙○○作勢要離開，卻遭在旁守候之上開2 名男子出手制止，
    禁止其離去，依此剝奪丙○○之行動自由，並令其產生心理
    上之壓力，而在此情況下，迫不得已簽發票面金額各為新臺
    幣（下同）2 萬元之本票35張予甲○○收受後，甲○○等人
    再接續上開妨害自由之犯意，復在丙○○之行動自由遭剝奪
    之繼續狀態中，多方催促其應先償還部分款項，脅迫其行無
    義務之事，而由甲○○命丁○○、「阿義」及上開2 名男子
    中其中1 位，帶同丙○○一同開車前往臺北縣板橋市○○路
    ○ 段235 號「金鳳美銀樓」，且令丙○○乘坐於後座中央，
    以挾持並控制其行動自由，嗣丙○○持其臺北富邦銀行之信
    用卡，依丁○○在現場之示意向銀樓業者先後刷卡3 次，各
    2 萬元、3 萬元、1 萬元，實取得現金54,000元，當場交付
    予丁○○，丁○○遂返回公司並將上開現金轉交甲○○後，
    始於當日下午5 時許將丙○○釋放，依此剝奪丙○○之行動
    自由達約6 小時之久。
  (二)甲○○因不滿丙○○仍遲未償還上開債務，且知丙○○前因
    於上開時地曾遭其等剝奪行動自由，必不願再出面，復於98
    年3 月7 日，夥同癸○○、己○○、辛○○及真實姓名年籍
    不詳自稱為「黃先生」之成年男子，及另3 名年籍姓名不詳
    之成年男子（下稱上開3 名男子），共同基於剝奪他人行動
    自由之犯意聯絡，先由「黃先生」撥打電話予丙○○，佯稱
    欲委託丙○○施做裝潢工程，並以洽談裝潢工程之名義，相
    約於當日下午2 時許，在臺北縣新莊市○○路○ 段20之1 號
    之「京甫茶棧」碰面，丙○○偕同友人壬○○依約到場後，
    待「黃先生」向丙○○索取名片以確認身分後，即由上開3
    名男子中之其中2 人突然上前架住丙○○兩側，並喝令壬○○不要動後，遂將丙○○挾持進入該店內部之包廂，癸○○
    、辛○○等人亦同進入包廂內看顧，禁止丙○○離去，以此
    方式剝奪其行動自由，壬○○見狀亦尾隨進入，甲○○及丁○○嗣於當日下午4 時許抵達，甲○○當場對丙○○恫稱：
    「你今天別想出去」、「你們要是報警或是求救，我就給你
    難看」等語，並將裝滿檳榔渣之紙杯倒向丙○○身上，及由
    在場癸○○、辛○○及上開3 名男子中之其中1 人，徒手毆
    打丙○○之左臉（傷害部分未據告訴），使丙○○因孤立無
    援，又對方人多勢眾，且均聽命於甲○○作勢之情況下，心
    生恐懼，而遭脅迫為無義務之事，甲○○拿出其書立之還款
    協議暨和解書（下稱和解書）1 紙，要求丙○○簽立，並要
    求應先償還部分款項，丙○○唯恐無法安全離開現場，遂應
    允籌措部分款項先行償還，且簽立上開和解書，交付予甲○○收受，再撥打電話向友人戊○○調借現金2 萬元後，甲○○即命癸○○、辛○○搭乘丙○○與壬○○共同駕駛之車牌
    號碼F9-2865 號自用小客車，而己○○則獨自駕駛車牌號碼
    3152-TH 號自用小客車，尾隨前開車牌號碼F9 -2865號自用
    小客車，以控制丙○○與壬○○之行動自由，前往臺北縣新
    莊市○○路510 號輔仁大學前向戊○○收取現金。嗣因戊○○在電話中察覺情況有異，及因曾聽聞丙○○前曾遭人剝奪
    行動自由之事，遂即報警處理，於98年3 月7 日晚間10時10
    分許，辛○○陪同丙○○在上址約定處所下車取款時，為警
    當場查獲癸○○、己○○、辛○○等人，並扣得戊○○交付
    之18,000元（已發還），而查悉上情。
二、案經丙○○訴由臺北縣政府警察局新莊分局報告臺灣板橋地
    方法院檢察署檢察官偵查起訴。
    理  由
壹、程序部分（證據能力之審查）：
一、證人丙○○、壬○○及戊○○於警詢中之證述無證據能力：
    按被告以外之人（包括證人、鑑定人、告訴人、被害人及共
    同被告等）於檢察事務官、司法警察官或司法警察調查中所
    為之陳述，與審判中不符時，其先前之陳述具有較可信之特
    別情況，且為證明犯罪事實存否所必要者，得為證據，刑事
    訴訟法第159 條之2 定有明文。經查，被告甲○○、癸○○
    於本院準備程序中爭執證人丙○○、壬○○及戊○○於警詢
    中所為陳述之證據能力，因該等證人均業經本院審理中傳喚
    到庭作證，而其等於本院審判期日所為之證述情節，核與其
    等於警詢中所為之陳述情節均大致相符，因而與刑事訴訟法
    第159 條之2 所規定：「被告以外之人於司法警察調查中所
    為之陳述，與審判中『不符』時，其先前之陳述具有較可信
    之特別情況，且為證明犯罪事實存否所必要者，得為證據」
    之要件不符，亦核無刑事訴訟法第159 條之3 、之4 或之5
    所規定之傳聞法則例外之情形，本院因認證人丙○○、壬○○及戊○○於警詢中所為之陳述，應無證據能力，惟該等證
    人於警詢中之陳述如用為彈劾證人或被告陳述之憑信性證據
    ，則無不可，並非法所禁止，先此敘明。
二、又按被告以外之人於審判外之陳述，雖不符刑事訴訟法第
    159 條之1 至第159 條之4 之規定，而經當事人於審判程序
    同意作為證據，法院審酌該言詞陳述或書面陳述作成時之情
    況，認為適當者，亦得為證據；當事人、代理人或辯護人於
    法院調查證據時，知有第159 第1 項不得為證據之情形，而
    未於言詞辯論終結前聲明異議者，視為有前項之同意，刑事
    訴訟法第159 條之5 定有明文。本件所援引之以下各項證據
    （詳後述），固有部分屬傳聞證據，然公訴人及被告於本院
    調查證據時，均知有前開第159 第1 項不得為證據之情形，
    且於言詞辯論終結前，均未聲明異議，又本院審酌該等證據
    作成時之狀況，並無違法取證之情事，且無不宜作為證據之
    情形，依前開說明，爰認均有證據能力，合先敘明。
貳、實體部分：
一、犯罪事實一(一)部分
    訊據被告甲○○固坦承於98年2 月5 日，約同告訴人丙○○
    在光又美公司協商工程款事宜，告訴人當場簽立面額2 萬元
    之本票共35張予伊收受。事後丁○○與「阿義」再陪同告訴
    人前往銀樓刷卡得款54,000元後，由丁○○於當日轉交予伊
    等情，惟否認有何恐嚇、強制及妨害自由之犯行，辯稱：伊
    於上開時地與丙○○協商工程款之問題，未曾恐嚇丙○○，
    因光又美公司是做燈管的，故縱使有說把那2 支拿上來，也
    應係指燈管，當天有請楊擴舉律師到場擬定與丙○○還款協
    議之內容，並有其他員工進進出出，是丙○○答應要還伊第
    1 期30萬元，另70萬元分35期、每期2 萬元返還，因丙○○
    沒車，才由光又美公司之員工丁○○、「阿義」陪同一起去
    刷卡，並非係伊要求，嗣後丁○○與丙○○一同返回公司，
    是丙○○將54,000元交付予丁○○，再由丁○○轉交予伊云
    云。惟查：
  (一)告訴人丙○○於前揭時地，遭甲○○等人剝奪其行動自由之
    過程，業據其於本院審理中證稱：甲○○因工程款之事，與
    伊相約在板橋對帳，當天伊與會計庚○○一同前往甲○○之
    辦公室，庚○○在會議室內等候，伊獨自1 人進入甲○○之
    辦公室內，甲○○陳稱多付100 餘萬元之工程款，要求伊返
    還，並向伊說把那2 支拿上來等恐嚇之言語，且在旁之丁○○叫伊要老實點，聽甲○○的話，之後就有2 個人進來各坐
    在兩側，後來又聽到甲○○等人在電話中說把東西先放在裡
    面，因此心裡會感到害怕，當時伊曾試圖離開，但起身便遭
    2 旁之人拉住、制止；當天伊遭逼迫簽立面額2 萬元之本票
    共35張予甲○○，因甲○○對伊嚇稱如果不寫，就叫後面的
    人把伊彈掉；之後甲○○要伊多少弄一點錢，並問伊有無信
    用卡，之後是丁○○與「阿義」開車帶著伊去中山路之銀樓
    刷卡，刷了3 次共6 萬元，銀樓老闆實際交付54,000元給丁○○，丁○○載伊返回公司，甲○○並要求1 星期內要將錢
    湊出來，伊同意後，才得以離開；伊從上午11時進入至下午
    5 點多，才能離開，其間雖曾試圖離開，但丁○○站在門口
    ，還有另外一個人，伊根本無法離開，加上甲○○等人又恐
    嚇伊，讓伊害怕不敢離開；到銀樓時，是阿義開車，伊坐在
    駕駛座後面，丁○○坐右側，左側還有個年輕人，伊被夾在
    中間，想跳車也沒辦法（見本院卷第93頁背面至第95 頁 、
    第98頁背面至第99頁）等語歷歷，並有告訴人所簽發面額均
    為2 萬元之本票影本35紙（見偵查卷第55至66頁）在卷可資
    佐證，另參酌證人庚○○於本院審理中證述：案發當天丙○○請伊一同前往與甲○○核對工程尾款，丙○○被叫到甲○○之辦公室內，伊則一直在會議室內等候，過了不知多久，
    見丙○○臉色蒼白，匆忙地跑進來說甲○○要求重新算工程
    款，否則會對丙○○不利，沒多久丙○○又被叫出去；之後
    伊開始緊張，打電話給丙○○，但都關機，伊便在光又美公
    司樓下麥當勞傻等，伊與丙○○是中午以前抵達，至下午5
    點多伊便先自行離開；其間伊曾打電話向楊擴舉律師求救，
    因伊被丙○○的臉色嚇壞，故才要打電話請教律師；伊在會
    議室時，聽得到甲○○罵人的聲音，但不清楚，伊不知道丙○○之後是如何脫困，因是第一次碰到此事，又擔心報警會
    讓丙○○情況更嚴重，所以才未報警等情節以觀（見本院卷
    第150 至151 頁），足見告訴人丙○○指訴在被告甲○○之
    辦公室內，遭被告甲○○、丁○○、「阿義」等人恐嚇、剝
    奪行動自由，及逼迫簽立本票等情，應具相當程度之可信性
    ；此外，質諸證人即金鳳美銀樓之員工乙○○於偵查及本院
    審理中分別證稱：98年2 月5 日下午5 時許，有3 名男子走
    進銀樓內，一名瘦瘦高高的男子站在門口顧門，由一名胖胖
    高狀的男子陪同一同瘦小的男子走道櫃臺（嗣經證人當庭指
    認偵訊光碟畫面，所指胖胖高壯之男子為被告丁○○；瘦小
    之男子則為告訴人丙○○，故以下直接以姓名稱之），丁○○說要刷卡6 萬元後，由丙○○拿出信用卡交付伊刷卡，並
    在簽帳單上簽名，丁○○的臉一直都很凶悍，看起來像流氓
    ，丙○○的表情一直都很害怕，精神很差，很像不想刷卡的
    樣子，丙○○刷卡3 次各1 萬元、2 萬元及3 萬元，都是由
    丁○○指示，丙○○都沒有說話，感覺上是丁○○在控制主
    導丙○○，刷完卡後，丁○○對丙○○說還差一些，感覺上
    是丙○○有欠丁○○錢；之後由丁○○取走現金54 ,000 元
    ，因丁○○等人是刷卡買黃金，再將黃金賣回，買價與賣價
    有一定之差額；因為丙○○在刷卡時很害怕才讓伊印象深刻
    ；持卡人當天來刷卡時，旁邊除有丁○○外，外面還有2 個
    人看著，有1 位剛好站在門口，另1 位在車上，偶爾車上的
    人會上前與在門口的人講話，且顧門的人也會進入店內與丁○○說話，因此看起來像是一夥的等語綦詳（見偵查卷第
    277 至278 頁、本院卷第129 至130 頁），參以證人乙○○
    與被告丁○○、「阿義」或告訴人等人，原互不相識，倘被
    告丁○○等人在銀樓內無為上開舉措，實無須莫名指稱被告
    丁○○等人有為前開行為，以誣陷被告而為偏頗證述之理，
    由此益徵告訴人指訴在光又美辦公室遭被告甲○○等人恐嚇
    、脅迫簽立本票及剝奪行動自由後，接續遭丁○○、「阿義
    」及某姓名年籍不詳之男子控制行動自由，脅迫其再至銀樓
    刷卡取得現金54,000元以交付予被告甲○○等情，堪予採信
    。
  (二)被告甲○○雖辯稱：伊於98年2 月5 日當天有請楊擴舉律師
    到辦公室擬定與丙○○還款協議之內容，並有其他員工進進
    出出，實無恐嚇或剝奪告訴人行動自由之行為云云，並請求
    傳訊證人楊擴舉律師到庭作證，然嗣經證人楊擴舉律師到庭
    證稱：丙○○是經伊介紹去幫甲○○裝潢，據伊所知，雙方
    在工程結束後對於工程款之認知，差距甚遠，甲○○向伊表
    示丙○○浮報工程款，故應將溢領之1 百萬工程款返還；98
    年2 月5 日上午10時許，丙○○與威斯登公司會計小姐有到
    光又美公司，當時伊自辦公室內出來與丙○○打招呼，丙○○表示係前來與甲○○處理工程款之問題，之後伊便待在辦
    公室內處理事情；當天伊並未進入甲○○之辦公室內，故無
    從得知在場之人有誰，亦無甲○○所述至辦公室內草擬還款
    協議之事等語（見本院卷第126 至127 頁），此外並有被告
    甲○○與威斯登公司簽立之工程契約書1 份附卷可參（見偵
    查卷第235 至236 頁），是依證人楊擴舉律師之前開證詞，
    顯與被告甲○○之辯詞不符，而尚無從為被告甲○○有利之
    認定；又參酌證人楊擴舉律師於該次審判程序中進一步證述
    ：案發當天下午1 時許，會計小姐庚○○有打電話與伊聯絡
    ，向伊表示丙○○與甲○○就工程款部分談不攏，甲○○的
    態度很差，並說丙○○被困在甲○○的辦公室裡，詢問伊應
    該如何處理，伊便答覆稱會打電話進甲○○之辦公室以瞭解
    狀況，之後伊便打電話與甲○○聯絡，且問可否與丙○○通
    話，但遭甲○○拒絕，嗣於下午2 時30分許離開辦公室時，
    順道至樓下麥當勞與庚○○討論此事如何處理，伊當時建議
    庚○○等候一下，如遲遲等不到丙○○的電話，便可先回公
    司，一直到當日下午5 時30分許，丙○○打電話給伊表示遭
    脅迫簽了本票及刷卡換現金之事，伊向丙○○建議如果無法
    支付，可以考慮報警，但丙○○稱甲○○知悉伊之辦公室及
    住處地址，因此擔心甲○○會對家人不利；伊未當場目睹丙○○是否有遭恐嚇或脅迫，但當時很擔心丙○○之人身安全
    ，因光又美的櫃臺小姐稱甲○○辦公室內有2 至3 人那著類
    似球棒的東西，辦公室氣氛很不好等情以觀（見本院卷第
    126 至127 頁），反適足以證明告訴人及證人庚○○上開證
    述之情節並非憑空捏造之詞，當係確有其事，而被告前揭辯
    詞，殊非可信。
  (三)從而，被告甲○○於98年2 月5 日夥同同案被告丁○○、「
    阿義」等人剝奪告訴人之行動自由，及恐嚇、強制告訴人為
    簽立本票及刷卡換現金等犯行，洵堪認定。
二、犯罪事實一(二)部分
    訊之被告甲○○、癸○○、己○○、辛○○雖均供認其等於
    98年3 月7 日，在京甫茶棧就上開債務與告訴人為協商，告
    訴人簽立和解書後，再由癸○○與己○○、辛○○陪同告訴
    人前往輔仁大學前向戊○○取款等情，惟均否認有何恐嚇、
    強制及剝奪他人行動自由之犯行，被告甲○○辯稱：因丙○○遲不給付之前同意給付之款項，亦不出面，癸○○是伊客
    戶之友人，主動說要幫忙伊處理該筆債務，己○○及辛○○
    應是癸○○找去幫忙處理的；98年3 月7 日當日伊與丁○○
    到場時，癸○○、辛○○與告訴人及告訴人之友人已在包廂
    內，且癸○○已與告訴人協商好以70萬元和解，伊遂與告訴
    人當場簽立和解書；癸○○是經「黃先生」介紹認識，伊到
    場時「黃先生」已離開，不清楚「黃先生」到場之目的為何
    ，伊僅是經癸○○通知到場與告訴人簽和解書，並未對告訴
    人為任何恐嚇之言語，亦無任何人出手毆打告訴人，簽立和
    解書後伊便離開，且將此事都交予癸○○處理，故不知道告
    訴人之後之狀況云云（見本院卷第49頁背面至第50頁）；被
    告癸○○則辯以：伊於98年3 月7 日下午2 時許抵達京甫茶
    棧，係因甲○○於前晚以電話通知伊與朋友至該處協商債務
    ，伊便找己○○、辛○○一同前往，伊等抵達後，甲○○及
    債務人已經抵達，伊等並未介入，僅在隔壁桌泡茶聊天，過
    程中並未聽到甲○○及丁○○對債務人為任何恐嚇之言語，
    亦無人毆打債務人，不清楚甲○○等人協議之結果及是否簽
    立和解書；之後甲○○叫伊等陪同債務人去拿錢回來，當時
    是債務人之友人開車，伊不清楚甲○○與債務人之債務關係
    ，只是單純陪同債務人去拿錢云云；被告辛○○辯稱：因癸○○以電話通知伊，叫伊陪同去處理朋友之債務問題，但到
    現場後伊沒有做什麼，亦無獲得任何好處云云；被告己○○
    則以：伊係因癸○○之電話通知，叫伊開車至上址處理朋友
    之債務問題，但至現場伊與癸○○均未介入，亦無獲得任何
    好處等語置辯（見本院卷第31頁背面至第32頁）。惟查：
  (一)關於究係何人出面與告訴人在「京甫茶棧」協商債務，及被
    告癸○○、己○○及辛○○是否因被告甲○○之委託始前往
    該處，暨是否參與、介入協商之過程等節，觀諸前揭被告4
    人之辯詞相互對照以觀，足見其等陳述多所矛盾及相互推諉
    之詞，倘當日被告4 人僅是單純與告訴人協商債務，並未涉
    其他不法犯行，何以其等均亟欲撇清自己非主導協商之人，
    其真實動機為何已顯難不豈人疑竇；復衡以被告癸○○與被
    告甲○○僅係結識未久之朋友，並未深交，被告己○○及辛○○則與被告甲○○素不相識，此情業據被告4 人於本院審
    理中供明（見本院卷第154 頁背面至第155 頁），豈有無端
    義務出面為被告甲○○協商債務，且供被告甲○○一人差遣
    之可能，又被告癸○○、己○○及辛○○對於其等到現場之
    目的均未能為合理之交代，是其等前開辯詞與常情顯不相符
    ，本院自難遽採。再者，參以證人丙○○於本院審理中證稱
    ：98年3 月7 日有位自稱「陳先生」之人（應指「黃先生」
    而言，下稱「黃先生」）以電話告知伊要委託裝潢工程，因
    此相約於上址碰面，伊偕同壬○○前往，抵達後，「黃先生
    」向伊索取名片，並要求觀看之前之作品，伊在現場準備開
    機時，便有2 名年輕人過來將伊壓住，並說到裡面談，便把
    伊帶往裡面包廂，之後來了好幾個人，由「黃先生」詢問伊
    與甲○○的事情經過，且表明是來「喬事情」的，之後甲○○及丁○○才抵達，丁○○要伊安份點，甲○○並對伊恐嚇
    今天別想出去等言語，且將檳榔渣倒在伊身上，其間有人徒
    手毆打伊左臉，但無法確定是誰打的；癸○○、辛○○有進
    入包廂坐在伊旁邊，但因事出突然，故未注意是否是癸○○
    、辛○○出手毆打伊；當天由甲○○寫好和解書後便強迫伊
    簽名蓋指印，並叫伊打電話湊錢，因此才打電話給戊○○，
    當時因伊口氣很緊張，又因曾向戊○○提起上次甲○○的事
    情，戊○○才問伊是否發生事情，伊便以咳嗽暗示，並要求
    戊○○多少湊一點錢，之後是甲○○或丁○○叫壬○○開車
    載送伊與癸○○及辛○○同車前往輔仁大學向戊○○取款，
    雖想跳車離開，但又擔心壬○○之安危；抵達輔仁大學後，
    癸○○陪同伊下車取款時，便遭警當場逮捕查獲；被告癸○○等人雖未強押伊上車，但是因為大馬路會怕人看到，當然
    不可能如此，從店裡出來，便叫壬○○去開車，說取到款才
    會放伊等走；伊從當日下午2 時許至晚上7 、8 時許均待在
    京甫茶棧，該包廂在裡面，蠻隱密的，因現場有很多人，伊
    不敢離開，被告癸○○、己○○及辛○○均有在場參與；除
    此之外，大約還有3 至4 人是甲○○找來的人等語明確（見
    本院卷第95至100 頁），核與證人壬○○於本院審理中證述
    ：案發當日丙○○告知伊要與客戶談工作，伊剛好有空才載
    丙○○過去，抵達現場時，「黃先生」在裡面招手，丙○○
    上前並要把電腦螢幕打開時，伊在旁邊，便有2 人過來架著
    丙○○，且向伊說不要動，跟我們進去裡面包廂，包廂裡面
    還有一位叫「松君」之人，甲○○最後進來，甲○○帶來的
    人很多，且有出言威脅，伊記得辛○○有坐在丙○○旁邊，
    其間甲○○有將檳榔渣倒向丙○○，亦有人出手毆打丙○○
    之臉頰，好像是辛○○，但伊不確定；在茶棧時，伊有見辛○○在場，並在茶棧外面見到癸○○及己○○，但應該還有
    其他的人沒有在庭；甲○○、「松君」及姓黃的當天有叫丙○○簽東西，並打電話籌錢；之後有人叫人押伊與丙○○去
    向戊○○拿錢，由伊開車載丙○○及癸○○等人，後面還有
    跟一台車，抵達輔仁大學後，丙○○及後座一人一起下車拿
    錢，因此當場便查獲在庭的被告；是甲○○要癸○○等3 人
    跟著伊與丙○○去拿錢，並稱今天一定要拿到錢，且出言恐
    嚇的人只有甲○○及丁○○等詞（見本院卷第100 至103 頁
    背面），及證人戊○○證稱：丙○○於98年3 月7 日打電話
    向伊湊錢，因查覺情況有異，便詢問丙○○是否出事，需不
    需要幫忙報案，如有，則咳嗽2 聲，丙○○果真以咳嗽暗示
    ，故伊便向新莊警局報案；伊之前向丙○○請款時，曾聽聞
    丙○○提及與他人有債務問題，且簽立本票遭人押走，因此
    接獲丙○○之電話，才懷疑可能出事；抵達輔仁大學時，是
    丙○○與辛○○下車向伊拿錢，後面好像有跟著另外一輛車
    ；伊是與警察一同抵達輔仁大學門口，之後警察便上前逮捕
    被告（見本院卷第103 頁背面至第104 頁）等情節均互核相
    符，並有告訴人簽立之和解書影本1 紙、臺北縣政府警察局
    新莊分局偵查對扣押筆錄、扣押物品目錄表及贓物認領保管
    單等在卷可考（見偵查卷第41至46頁、第53至54頁），足認
    被告甲○○夥同被告丁○○、癸○○、己○○、辛○○及「
    黃先生」等人，由「黃先生」出面向告訴人訛稱洽商工程事
    宜為餌，誘使告訴人偕同友人壬○○於前開時地現身時，即
    共同以前揭非法之方法剝奪告訴人之行動自由，被告甲○○
    又以恐嚇等方式使告訴人心生畏懼後，迫不得已始簽立和解
    書及電洽戊○○籌款，嗣在被告甲○○之指示下，由被告癸○○、己○○及辛○○監控告訴人及壬○○之行動自由，前
    往向戊○○取款等情，洵堪認定。
  (二)被告癸○○、己○○及辛○○於本院審理中雖均辯稱：伊等
    在京甫茶棧時僅在隔壁桌泡茶聊天，未介入協商，並無恐嚇
    或非法剝奪他人行動自由之行為，且亦未強押告訴人或壬○○上車云云，惟被告癸○○及辛○○均曾出現於包廂內，業
    據告訴人為前揭證述明確，雖無充分證據證明其等在現場有
    何出言恐嚇或出手毆打告訴人之犯行，然其等係夥同被告甲○○、丁○○等人前往，人多勢眾，依此已足以令告訴人心
    生畏懼而不敢反抗，甚至與此事無關之壬○○在旁目睹亦已
    同感壓力，此情業經證人壬○○於本院審理中證述明確（見
    本院卷第103 頁），況且告訴人尚遭渠等其中1 位出手毆打
    ，及遭被告甲○○出言恐嚇、將檳榔渣倒向身上，在場被告
    癸○○及辛○○自應已目睹，衡情其等如無介入該債務糾紛
    之意，當立即離開，以免被告甲○○等人因以強暴、脅迫方
    式催討債務，日後為警查獲後，可能一同遭移送法辦，惟被
    告癸○○、己○○及辛○○自當日下午2 時許抵達京甫茶棧
    後，即一直待在現場，及至當晚7 、8 時始與被告甲○○等
    人同時離開該處，嗣於晚間10時10分許，再與告訴人、壬○○驅車前往向戊○○取款時查獲時，為警當場查獲，顯見被
    告癸○○、己○○及辛○○於98年3 月7 日確實係與被告甲○○等人一同行動，參以證人丙○○證稱：被告癸○○、己○○及辛○○當時在現場均有在場參與，被告癸○○及辛○○均坐在伊旁邊，是被告甲○○急著拿到錢，才要被告癸○○、己○○及辛○○監視伊前往取款等語（見本院卷第95頁
    背面、第100 頁），及被告辛○○於警詢中曾一度供承：伊
    等是因委託人方董（即被告甲○○）指使去收工程欠款，並
    有向方董收取報酬，即收到款項之一半等情（見偵查卷第24
    至25頁），足證被告癸○○、己○○及辛○○就被告甲○○
    等人剝奪告訴人行動自由等犯行，有犯意之聯絡及行為之分
    擔無疑，其等以上開情詞置辯，委無可採。
  (三)從而，被告甲○○於98年3 月7 日夥同被告丁○○、癸○○
    、己○○、辛○○及「黃先生」等人剝奪告訴人之行動自由
    ，及恐嚇、強制告訴人為簽立和解書及籌措現金以償債等犯
    行，洵堪認定。
三、綜上所述，本案事證明確，被告甲○○、癸○○、己○○、
    辛○○之上開辯解均不足採，其等犯行均堪認定，應予依法
    論科。
四、論罪科刑：
  (一)按刑法第302 條第1 項、第304 條第1 項及第305 條之罪，
    均係以人之自由為其保護之法益。而刑法第302 條第1 項之
    罪所稱之非法方法，已包括強暴、脅迫或恐嚇等一切不法手
    段在內。因之，如私行拘禁或以非法方法剝奪他人行動自由
    行為繼續中，再對被害人施加恐嚇，或以恐嚇之手段迫使被
    害人行無義務之事；則其恐嚇及使人行無義務之行為，仍屬
    於私行拘禁或以非法方法剝奪行動自由之部分行為，應僅論
    以刑法第302 條第1 項之罪，無另成立同法第304 條或第30
    5 條之罪之餘地（最高法院29年上字第2359號、第3757號判
    例意旨、89年臺上字第780 號判決意旨參照）。是核被告甲○○所為事實欄一(一)，及被告甲○○、癸○○、己○○、辛○○如事實欄一(二)之行為，均係犯刑法第302 條第1 項以非
    法方法剝奪他人行動自由罪。又被告甲○○前後2 次非法剝
    奪告訴人之行動自由行為繼續中，仍分別於光又美公司辦公
    室、京甫茶棧內對告訴人出言恐嚇，並以脅迫手段，逼迫其
    簽立本票、刷卡換現金、打電話給友人籌錢還債並簽立和解
    書等情，自屬包含於妨害丙○○行動自由之同一意念之中，
    其等所為之恐嚇危害安全罪、強制罪，仍應視為剝奪他人行
    動自由之部分行為，不另論罪，公訴意旨雖認被告所為係犯
    刑法第302 條第1 項、第305 條之罪，並認渠等所犯上開各
    罪之間有想像競合犯之裁判上一罪關係，應從一重處斷，惟
    依上說明，其法律見解容有誤會。被告甲○○就上開事實欄
    一(一)妨害自由犯行，與同案被告丁○○、「阿義」及年籍姓
    名不詳之2 名成年男子間；暨就事實欄一(二)妨害自由犯行，
    與被告癸○○、己○○、辛○○、丁○○、「黃先生」及3
    名年籍姓名不詳之成年男子間，均有犯意聯絡及行為分擔，
    皆為共同正犯。被告甲○○命被告癸○○、己○○、辛○○
    控制丙○○及壬○○之行動自由前往取款之行為，係同時剝
    奪告訴人丙○○及證人壬○○2 人之行動自由，屬同種想像
    競合犯，應依刑法第55條規定處斷。被告甲○○所犯2 次刑
    法第302 條第1 項之罪，犯意各別，行為互殊，應予分論併
    罰。
  (二)爰審酌被告甲○○因與告訴人丙○○間之工程款糾紛，不思
    以理性方式解決，未詳予核對帳目即任意指責丙○○浮報工
    程款，並先後2 次夥同其公司員工丁○○、「阿義」、被告
    癸○○、己○○、辛○○、「黃先生」等人共同以強暴、脅
    迫之方法，剝奪告訴人行動自由，強迫其籌錢還債、簽立本
    票及和解書、刷卡換現金，所為已造成告訴人心理上之恐懼
    甚鉅，惡性非輕，復於犯後均飾詞卸責，未見悔意，惟念及
    本案件係被告癸○○受被告甲○○之委託後，始邀被告己○○及辛○○一同前往催討債務，被告甲○○係居於主導之地
    位，被告癸○○、己○○及辛○○參與之程度較低，兼衡其
    等犯罪動機、手段及告訴人丙○○受拘束自由之時間等一切
    情狀，分別量處如主文所示之刑，並就被告癸○○、己○○
    、辛○○之宣告刑部分諭知如易科罰金之折算標準，暨就被
    告甲○○部分定應執行刑，以資懲儆。
五、被告丁○○待到案後，另行審結。
據上論斷，應依刑事訴訟法第299 條第1 項前段，刑法第28條、
第302 條第1 項、第55條、第51條第5 款、第41條第1 項前段，
刑法施行法第1 條之1 ，判決如主文。
本案經檢察官陳旭華到庭執行職務。
中    華    民    國    99    年    5     月     7    日
                  刑事第十庭  審判長法  官 李幼妃
                                    法  官 張紹省
                                    法  官 鄭凱文
以上正本證明與原本無異。
如不服本判決應於收受本判決後10日內向本院提出上訴書狀，並
應敘述具體理由，如未敘述上訴理由者，應於上訴期間屆滿後20
日內補提理由書狀於本院（均須按他造當事人之人數附繕本）「
切勿逕送上級法院」。
                                    書記官 陳筱惠
中    華    民    國    99    年    5     月    7     日
附錄本案論罪科刑法條
刑法第302 條（剝奪他人行動自由罪）
私行拘禁或以其他非法方法，剝奪人之行動自由者，處5 年以下
有期徒刑、拘役或3 百元以下罰金。
因而致人於死者，處無期徒刑或7 年以上有期徒刑，致重傷者，
處3 年以上十年以下有期徒刑。
第 1 項之未遂犯罰之。

司法院資訊處製作；財團法人民間司法改革基金會備份。
